最高法院民事判決　　　　　　　　　　　　　　　八十六年度台上字第二九五○號
　　上　訴　人　信普營造工程有限公司
　　法定代理人　嚴　森
　　被 上訴 人　緯城實業建設股份有限公司
　　法定代理人　黃金城
　　訴訟代理人　蘇吉雄律師
　　　　　　　　陳雅娟律師
右當事人間請求返還建築執照事件，上訴人對於中華民國八十六年一月二十七日台灣
高等法院高雄分院第二審判決（八十五年度上字第六二六號），提起上訴，本院判決
如左：
    主  文
上訴駁回。
第三審訴訟費用由上訴人負擔。
    理  由
本件被上訴人主張：上訴人於民國八十四年十一月三日由其法定代理人嚴森向伊取走
伊所有系爭高雄縣政府核發准予建築坐落鳳山市○○○路「都會營」新建工程（下稱
系爭工程）之八三高雄建局建管字第三五八六號建造執照正本，經伊於八十四年十一
月二十三日以存證信函催告上訴人交還，竟藉詞拒不返還。伊為系爭「都會營」新建
工程之起造人，上訴人雖為系爭工程名義上承造人（即承攬人），因上訴人自八十四
年十二月中旬後即藉故刁難系爭工程之進行，伊已付清承攬報酬，並於八十四年十二
月二十九日依民法第五百十一條之規定以存證信函終止兩造間承攬契約，並向高雄縣
政府建設局申請核准變更系爭工程承造人為訴外人長川工程股份有限公司。兩造之承
攬關係既經合法終止，上訴人持有系爭建造執照已無正當權源等情，爰本於所有權之
作用，求為命上訴人返還系爭建造執照之判決。
上訴人則以：伊為系爭工程之承造人，係本於承造人而占有系爭建造執照，並非無權
占有。且伊已完成系爭工程百分之四‧六三，因被上訴人終止承攬契約，應賠償伊損
害（即已完工之承攬報酬）新台幣（下同）二千八百九十萬七千一百四十五元，被上
訴人拒不賠償，伊依民法第九百二十九條規定留置系爭建造執照，亦非無權占有等語
，資為抗辯。
原審斟酌全辯論意旨及調查證據之結果，以：被上訴人主張伊為系爭工程之起造人，
上訴人為承造人，兩造間有承攬契約存在，但已以存證信函向上訴人為終止承攬契約
之意思表示，上訴人仍繼續占有系爭建造執照，拒不返還之事實，經上訴人自認在卷
，並有系爭建造執照影本、八十四年十二月廿九日存證信函為證，堪信為實實。按工
作未完成前，定作人得隨時終止契約，民法第五百十一條前段定有明文。本件被上訴
人於八十四年十二月二十九日以存證信函向上訴人為終止承攬契約之意思表示，上訴
人已收受該存證信函，則兩造間之承攬契約業經合法終止。其次，債權人占有屬於其
債務人之動產，而債權之發生，與該動產有牽連之關係者，於未受清償前，得留置之
；商人間因營業關係而占有之動產，及其因營業關係所生之債權，視為有前條所定之
牽連關係，民法第九百二十八條、第九百二十九條定有明文。上訴人抗辯系爭工程造
價為六億二千四百三十四萬四千四百元，其已承造完成工程百分之四‧六三，已完工
之承攬報酬為二千八百九十萬七千一百四十五元等情，固據提出變更承造人申請書、
建築工程開工報告書為證，被上訴人亦未爭執，惟被上訴人主張其業已支付上訴人工
程款四千二百十六萬三千四百七十元，有支票明細表、轉帳傳票、統一發票及上訴人
在合作金庫之存摺影本為憑，上訴人亦承認該等憑證為真正。經核統一發票係由上訴
人出具予被上訴人以領取工程款，其金額與支票明細表、轉帳傳票、存摺所載之金額
完全相符，存摺所載存入日期亦在支票發票日翌日或其後數日內，且轉帳傳票載明「
支付上訴人第一、二、三、四次工程款」等語，足證被上訴人已支付上訴人工程款四
千二百十六萬三千四百七十元，至為明確，自不容上訴人空言否認。被上訴人既已支
付上訴人四千餘萬元工程款，則上訴人因完成工程百分之四‧六三，所應取得之承攬
報酬二千八百九十萬七千一百四十五元，業經被上訴人清償完畢，上訴人抗辯被上訴
人應賠償其損害（已完工之承攬報酬）二千八百九十萬七千一百四十五元云云，即屬
無據。縱上訴人另抗辯其承攬系爭工程預期可得之利益至少為工程造價百分之一，因
被上訴人終止承攬契約，使伊受有損害（即所失利益）至少為五百九十五萬四千三百
七十三元云云屬實，惟被上訴人已支付上訴人之工程款既為四千二百十六萬三千四百
七十元，則上訴人抗辯其應得之工程款二千八百九十萬七千一百四十五元及所謂五百
九十五萬四千三百七十三元之利益，均在被上訴人已支付之金額內，上訴人復未能舉
證證明因系爭承攬契約對被上訴人另有債權存在，所辯伊受有損害，對被上訴人有債
權云云，要非可取。上訴人既非為被上訴人之債權人，自不得對所占有之系爭建造執
照行使留置權，其抗辯依民法第九百二十八條、第九百二十九條規定行使留置權云云
，於法核屬未合。從而，其於承攬契約終止後，猶占有系爭建造執照，即無合法權源
，被上訴人本於所有權之作用，請求上訴人返還，洵屬正當，應予准許，為其心證之
所由得。並說明對兩造其餘攻擊防禦方法之取捨意見，因而維持第一審所為上訴人敗
訴判決，駁回其上訴，經核於法洵無違誤。上訴論旨，徒就原審取捨證據、認定事實
之職權行使，並提出事實審未曾主張之事證，指摘原判決不當，聲明廢棄，不能認為
有理由。
據上論結，本件上訴為無理由。依民事訴訟法第四百八十一條、第四百四十九條第一
項、第七十八條，判決如主文。
中      華      民      國    八十六    年      九      月     十九     日
                              最高法院民事第五庭
                                  審判長法官  吳  啟  賓
                                        法官  洪  根  樹
                                        法官  謝  正  勝
                                        法官  劉  福  來
                                        法官  黃  熙  嫣
      右正本證明與原本無異
                                              書  記  官
中      華      民      國    八十六    年      十      月      三      日
